臺灣板橋地方法院刑事判決　　　　　　　　94年度易字第32號
公　訴　人　臺灣板橋地方法院檢察署檢察官
被　　　告　丁○○
選任辯護人　舒建中律師
上列被告因侵占案件，經檢察官提起公訴（93年度偵字第10871
號），本院判決如下：
    主  文
丁○○意圖為自己不法之所有，而侵占對於業務上所持有之物，
處有期徒刑拾月。
    事  實
一、丁○○前因偽造文書案件，經本院以91年度簡字第345 號判
    決有期徒刑五月、緩刑三年確定（不構成累犯）。其從事旅
    行社業務，平日以招攬旅客參加旅行團，並代為收取旅費為
    業，丁○○於民國92年8 月間為甲○○○○股份有限公司（
    下稱良友公司）招攬乙○○等三十一名旅客參加該公司所舉
    辦，於同年8 月20日出發之「麗星郵輪─宮古島三天二夜之
    旅」時，代理良友公司向乙○○等人收取共計新臺幣（下同
    ）二十七萬三千六百元之旅費（含簽證費）後，竟意圖為自
    己不法之所有，將業務上所持有之上開旅費侵占入己，嗣經
    良友公司一再催討，丁○○仍藉詞推託，良友公司始悉上情
    。
二、案經良友公司訴由臺北縣政府警察局永和分局報請臺灣板橋
    地方法院檢察署檢察官偵查起訴。
    理  由
一、證據能力部分：
  (一)證人即告訴代理人丙○○於警訊中所為之證述，雖係被告以
    外之人於審判外之陳述，然經本院於審判期日提示被告後，
    被告及辯護人就證據能力方面並未聲明異議，且本院審酌證
    人丙○○與被告前無怨隙，僅係單純為良友公司提出告訴，
    被告對證人丙○○於警訊中所為之證述亦無意見，故如引用
    該部分陳述作為證據應屬適當，依刑事訴訟法第159 條之5
    規定，即有證據能力，合先敘明。
  (二)按證人應命具結，證人依法應具結而未命具結時，其證言不
    得作為證據，刑事訴訟法第186 條第1 項前段、第158 條之
    3 分別定有明文。復按法院於審判期日之調查證據程序，關
    於犯罪事實之調查與證明，只能以刑事訴訟法准許之法定證
    據方法（如被告之供述、人證、鑑定、文書、勘驗）為之，
    而告訴人係向司法警察機關或偵查機關申告犯罪事實而要求
    訴追之人，其於我國刑事訴訟法中，並非法定列舉之獨立證
    據方法，若以告訴人所陳親身經歷之被害經過，作為認定犯
    罪事實之依據時，乃居於證人之地位，亦即其證據方法為證
    人，必須踐行有關證人之證據調查程序，除非其有依法不得
    令其具結之情形，否則事實審法院應命其具結，若依法應具
    結而未具結時，該告訴人有關被害事實之陳述，無證據能力
    ，法院不得援其陳述作為判決之基礎，最高法院93年度臺上
    字第5964號判決意旨可資參照。據此，本件證人即告訴代理
    人丙○○於偵查中向檢察官所為之證述，並未依法具結，揆
    諸前揭說明，即無證據能力。
二、訊據被告對其代理良友公司招募前揭三十一名旅客參加上開
    旅遊行程，及應給付良友公司二十七萬三千六百元，然迄今
    分文未付等事實固坦承不諱，惟矢口否認有業務侵占之犯行
    ，辯稱：伊僅向前揭旅客各收取三千元之訂金，並未全部收
    齊，且係因良友公司對於旅客房間之處理有瑕疵，造成旅客
    拒絕付款，並要求賠償，方無法給付良友公司，伊並無侵占
    之意思，與良友公司間應僅為民事糾紛云云。然查：
  (一)前揭被告代為招募團員及收取旅費等事實，除據被告坦承不
    諱外，亦經證人丙○○於警訊中，證人乙○○於本院審理中
    證述甚詳，並有中文訂位單影本三紙、英文訂位單影本十紙
    、及被告坦承為其親自書寫之現金保管條一紙附卷可稽，是
    此部分之事實應堪認定。
  (二)至於已收取之金額部分，被告雖以前揭語詞置辯，然一般旅
    行團於出團前均會要求旅客將旅費（團費）交齊，此為眾所
    皆知之社會經驗事實；證人乙○○於本院審理時亦證稱整團
    中有二十餘人係伊一起招的，團費收完後均已交給被告，是
    上船的時候給的，伊招的人都有付清等語（參見本院94年5
    月3 日審判筆錄），經本院於審判期日提示證人乙○○之證
    詞予被告後，被告方又坦承乙○○的部分有收齊等語（參見
    本院94年11月22日審判筆錄第3 頁），是被告此部分之辯詞
    反反覆覆，且與前揭一般旅行團之收費原則不同，自難予以
    採信。按被告既已於現金保管條上寫明應給付良友公司之費
    用確為二十七萬三千六百元等語，而被告自承代良友公司招
    募旅客，可得百分之十之利潤，要給良友公司上開款項，是
    已經扣掉利潤等語（參見本院94年3 月30日準備程序筆錄第
    4 頁），既然扣除利潤後被告仍應給付良友公司上開金額之
    款項，衡情被告向各旅客所收取之旅費總計至少應為上開金
    額，方屬合理。
  (三)被告係代理良友公司招募旅客，並從中獲取利潤，此為被告
    所自承之事實，是其為良友公司向各旅客所收取之旅費，自
    係因業務上之關係而為良友公司所持有之物，而應交付良友
    公司，詎其無正當理由於收取後拒不交予良友公司，顯已有
    侵占之意思及不法所有之意圖甚明，並非僅為單純之民事糾
    紛，是被告此部分所辯，亦非可採。
  (四)綜上所述，本案事證明確，被告犯行堪以認定。
三、按被告代理良友公司向旅客收取旅費，為從事業務之人，核
    其所為，係犯刑法第336 條第2 項之業務侵占罪。本院爰審
    酌被告前有如事實欄所示之前科，有臺灣高等法院被告前案
    紀錄表一份在卷可按，雖不構成累犯，但足徵被告素行非佳
    ，犯罪之動機、方法、手段及其侵占之金額達二十七萬餘元
    ，被害人之損失不輕，暨被告犯罪後僅坦承部分犯行，且迄
    未與被害人達成和解、賠償損失之犯後態度等一切情狀，量
    處如主文所示之刑，以示懲儆。
四、臺灣板橋地方法院檢察署檢察官94年偵緝字第2033號併案意
    旨略以：被告丁○○係三賀旅行社有限公司之職員，於93年
    5 月中旬，受李佳融等十二人之委任，承辦於93年6 月30日
    出發，同年7 月5 日返國之六天四夜關島旅遊，李佳融等十
    二人並於同年五、六月間陸續以刷卡或現金支付方式，支付
    保證金及旅費共計三十八萬三千三百元予被告。詎被告於收
    取上開款項時，竟意圖為自己不法所有，將上開款項侵占入
    己，而未為李佳融等人處理旅遊事宜或將上開款項交付航空
    公司或他人，致李佳融等人未能如期出團，因認被告所為亦
    係涉犯刑法第336 條第2 項之業務侵占罪，而與本案經起訴
    部分有連續犯之裁判上一罪關係等語。然查：被告就併案部
    分若一開始有為李佳融等人處理旅遊事宜之真意，則其當係
    於收取款項後方另行起意予以侵占，自與本案經起訴部分並
    非基於概括犯意為之，與連續犯之要件尚屬有間；若被告一
    開始即無為李佳融等人處理旅遊事宜之真意而具有不法所有
    之意圖，則其誘使李佳融等人交付上開保證金及團費，所為
    當係涉犯刑法第339 條第1 項之詐欺取財罪，與本案經起訴
    之業務侵占犯罪態樣並不相同，亦不成立連續犯甚明。故併
    案部分與本案所涉業務侵占犯行核無連續犯之裁判上一罪關
    係，本院無從併予審酌，應退回檢察官另行偵查，附此敘明
    。
據上論斷，應依刑事訴訟法第299 條第1 項前段，刑法第336 條
第2 項，罰金罰鍰提高標準條例第1 條前段，判決如主文。
本案經檢察官戊○○到庭執行職務。
中　　華　　民　　國　　94　　年　　12　　月　　16　　日
                刑事第十八庭審判長法　官 李幼妃
                                  法  官 鄭燕璘
                                  法  官 張紹省
以上正本證明與原本無異。
如不服本判決應於送達後十日內向本院提出上訴狀。
                                  書記官 周雅玲
中　　華　　民　　國　　94　　年　　12　　月　　28　　日
附錄本案論罪科刑法條全文：
中華民國刑法第336 條第2 項：
對於業務上所持有之物，犯前條第一項之罪者，處六月以上、五
年以下有期徒刑，得併科三千元以下罰金。
